臺灣高等法院民事裁定　　　　　　　　 100年度抗字第1411號
抗　告　人　高中興
上列抗告人因與相對人黃俊智間支付命令事件，對於撤銷確定證
明書之處分，聲明異議，對於中華民國100年8月30日臺灣桃園地
方法院100年度事聲字第137號裁定提起抗告，本院裁定如下：
    主  文
抗告駁回。
抗告訴訟費用由抗告人負擔。
    理  由
一、本件抗告人於原法院之異議及抗告意旨以：戶籍設定之客觀
    事實，不失為認定住所之重要表面證據，依現今社會上之經
    驗法則，即是表徵久住意思之最有力事證。相對人即債務人
    黃俊智之戶籍地址為「桃園縣桃園市○○街4號」，系爭支
    付命令並已送達於前開戶籍地址，即已生合法送達之效力，
    債務人僅憑其長久工作於馬來西亞，對該戶籍地址送達未生
    效力實與上開意旨未符。另債務人自稱其並無將「桃園縣桃
    園市○○街4號」設為住所之主觀意思亦無長久居住於此之
    客觀事實，則債務人自不應將其戶籍設於上址，債務人既已
    將該址設為戶籍地址，自有對該址設為戶籍地址所生一定法
    律效果之認識，對該戶籍地址往後應有信件或公文寄送於此
    之情形顯有預見可能，縱債務人有廢止住所之意，而不實行
    離去，抑或雖離去其住所而無廢止住所之意思，均不得為住
    所之廢止。是原法院書記官撤銷系爭支付命令之確定證明書
    ，顯有違誤，原裁定竟駁回伊之異議，顯與法有違，爰依法
    提起抗告，請求廢棄原裁定云云。
二、按發支付命令後，3個月內不能送達於債務人者，其命令失
    其效力，民事訴訟法第515條第1項定有明文。支付命令須經
    合法送達債務人收受後，債務人未於20日之不變期間內向發
    支付命令之法院提出異議者，其支付命令始與確定判決有同
    一之效力，此觀同法第521條規定自明。又該20日之不變期
    間，應自支付命令送達後起算，如未經合法送達，則20日之
    不變期間無從起算，支付命令不能確定。倘支付命令未經合
    法送達，法院誤認未確定之裁判為確定，依聲請付與確定證
    明書者，不生該裁判已確定之效力，如法院書記官已付與確
    定證明書者，自應為撤銷之處分；次按送達於應受送達人之
    住居所、事務所或營業所行之。但在他處會晤應受送達人時
    ，得於會晤處所行之。不知前項所定應為送達之處所或不能
    在該處所為送達時，得在應受送達人就業處所為送達。送達
    於住居所、事務所或營業所不獲會晤應受送達人者，得將文
    書付與有辨別事理能力之同居人或受僱人；送達不能依前2
    條規定為之者，得將文書寄存送達地之自治或警察機關，並
    作送達通知書兩份，一份黏貼於應受送達人住居所、事務所
    、營業所或其就業處所門首，另一份置於該送達處所信箱或
    其他適當位置，以為送達，同法第136條第1項、第2項前段
    、第137條第1項及第138條第1項亦分別定有明文。是同法第
    138條所規定之寄存送達，限於不能依同法第136條及第137
    條規定為送達者，始得為之，設其送達之處所，雖原為應受
    送達人之住居所、事務所或營業所而實際上已變更者，該原
    住居所、事務所或營業所，即非應為送達之處所，自不得於
    該原處所為寄存送達（參照最高法院64年台抗字第481 號判
    例意旨）。又送達為一切訴訟程序合法進行之基礎，因此，
    法院應使受送達人得實際收受送達之文書，以保障其訴訟實
    施權，故所謂住居所、事務所或營業所，不限於民法所稱之
    住所、居所，或依戶籍法登記之戶籍地、依法令登記之事務
    所、營業所，即現在實際居住、執行事務或營業之處所亦包
    含在內。易言之，若不能於民法所稱之住所、居所，或依戶
    籍法登記之戶籍地、依法律登記之事務所、營業所，將文書
    交付予應受送達人者，仍應調查其現在實際居、住所、執行
    事務或營業之處所，於該處所將文書交付，必於不能依前開
    方法為送達之情形下，始得為寄存送達。又寄存送達與公示
    送達係不同之送達方法，法院為寄存送達時，限應受送達人
    於送達時，實際之住、居所、事務所或營業已查明，僅應受
    送達人暫時離開其住、居所、事務所或營業所，無法當場交
    付文書予本人，亦無法將文書交予其同居人或受僱人，但可
    合理期待應受送達人，於依文書應為訴訟行為之期間內，會
    返還該住居所、事務所或營業所，知悉有法院送達之文書，
    得至自治或警察機關領取文書之情形，始得為之。若應受送
    達人已離開其原來實際之住居所、事務所或營業所，於短期
    內將不會返還該處所，亦不知現在之住居所、事務所或營業
    所者，則應以公示送達方式，使應受送達人雖不能直接收受
    該文書，但仍有知悉文書之機會（同法第149條第1項第1款
    參照），此時，即不得以欠缺公示方法之寄存送達方式為之
    。
三、經查，原法院於99年7月15日核發系爭支付命令後，郵務人
    員係於同年月23日將系爭支付命令寄存於桃園縣政府警察局
    桃園分局大樹派出所，斯時相對人係設籍於「桃園縣桃園市
    ○○街4號」，另抗告人陳報相對人住所為「桃園縣桃園市
    ○○街116之3號4樓」。原法院書記官認系爭支付命令已合
    法送達相對人，並於99年8月23日確定，而付與確定證明書
    ，此固有系爭支付命令、送達證書、確定證明書及個人基本
    資料查詢結果各1紙在卷可稽（見原法院司促字卷第7、14、
    18-19、21頁）。然相對人自91年3月起至99年12月止，即向
    第三人張雅惠承租門牌號碼「桃園縣桃園市○○街12號9樓
    之2」房屋供家人共同居住使用迄今之事實，業據提出張雅
    惠出具之證明書及以相對人為收件人之93年至99年有線電視
    繳款單14紙為證（原法院司促字卷71-81頁）。另經原法院
    囑託桃園縣政府警察局桃園分局查明相對人於99年6月至8月
    間有無實際居住於上開福豐街或保羅街址之事實，訪查結果
    相對人於上開期間均無居住於上開2址房屋之事實，有桃園
    縣政府警察局桃園分局100年6月23日桃警分刑字第10010379
    34號函暨其偵查隊查訪紀錄表2紙可證（原法院司促字卷64-
    66頁）。再經原法院調取相對人之入出國日期紀錄，相對人
    於99年7月7日出境後，及至同年8月12日返台，復於同年月
    14日出境，同年月18日返台後，再於同年月20日出境，至同
    年10月11日始入境，且最近5年，每年出境次數約為9次至13
    次。亦有內政部入出國及移民署100年6月2日移署資處亦字
    第1000082169號函暨檢送相對人入出國日期紀錄可稽（原法
    院司促字卷49 -53頁）。足見系爭支付命令送達時，相對人
    出境國外，且係實際居住於「桃園縣桃園市○○街12號9樓
    之2」，並無居住於上開福豐街或保羅街址房屋之事實，堪
    以認定。原法院不察，於未於相對人之住居所為送達之情形
    下，即逕對「桃園縣桃園市○○街4號」及「桃園縣桃園市
    ○○街116之3號4樓」為寄存送達，其送達自不合法，不發
    生送達效力，迄系爭支付命令核發後3個月，並未依法送達
    予相對人，此經本院調取系爭支付命令全卷查明無訛，依前
    揭說明，系爭支付命令當不生與確定判決相同之效力。原法
    院書記官誤認系爭支付命令已合法送達相對人，並於99年8
    月23日確定，而付與確定證明書，容有違誤，嗣於查明後，
    於100年7月27日處分撤銷上開確定證明書，並無不合，原法
    院駁回抗告人之異議，於法並無違誤。抗告意旨指摘原裁定
    不當，求予廢棄，非有理由，應駁回其抗告。
四、據上論結，本件抗告為無理由，爰裁定如主文。
中    華    民    國   100    年    10     月   14    日
                  民事第二十庭
                        審判長法  官  張  蘭
                              法  官  吳燁山
                              法  官  陳麗玲
正本係照原本作成。
本裁定除以適用法規顯有錯誤為理由外，不得再抗告。如提起再
抗告，應於收受後10日內委任律師為代理人向本院提出再抗告狀
。並繳納再抗告費新台幣１千元。
中    華    民    國   100    年    10    月    17    日
                              書記官  林淑貞